【裁判字號】    90,訴,276
【裁判日期】    900803
【裁判案由】    違反山坡地保育利用條例
【裁判全文】
台灣基隆地方法院刑事判決                            九十年度訴字第二七六號
    公  訴  人  台灣基隆地方法院檢察署檢察官
    被      告  甲○○
右列被告因違反山坡地保育利用條例案件，經檢察官提起公訴（九十年度偵字第一四
一八號），本院判決如左：
    主      文
甲○○無罪。
    理      由
一、公訴意旨略以：被告甲○○於民國八十九年十一月間，竊佔基隆市○○區○○段
    第九二地號土地，共計三十一平方公尺，以興建墳墓及擋土牆，因認被告涉有山
    坡地保育利用條例（下稱本條例）第三十四條第一項之罪嫌云云。
二、公訴人認為被告涉有前述罪嫌，係以右揭事實業據被告坦承不諱，並有基隆市地
    政事務所九十年三月六日（９０）信土字第００七九號複丈成果圖一紙在卷可稽
    云云，而為其論據。
三、訊據被告堅決否認有前述犯行，辯稱：其乃造墓工人。該座墳墓係三年前埋葬骨
    灰之舊墳，由該舊墳生前之同鄉會委託其翻修。翻修是因該處旁邊道路改建，並
    建立排水溝，致其路面高於墳墓，使墳墓低於路面約二十呎，依風俗，此種現象
    對亡者及其後人均屬不利。墳翻修後面積增加大約三分之一或四分之一。其不知
    當初在該處埋葬是否合法等語。
四、按犯罪事實應依證據認定之，無證據不得推定其犯罪事實，刑事訴訟法第一百五
    十四條定有明文。何況，告訴人或被害人與被告之利益相反，其指述係以使被告
    受有罪判決為其主要目的，自不得僅以其指述而為有罪判決之唯一證據。其次，
    在證據法則上，補強證據必須補強待證事實，至任何人均無可置疑之地步，亦即
    必須符合「超越合理懷疑原則」，始得據以論罪；其尚有疑者，利益應歸被告，
    依「罪疑利益歸被告原則」，仍應為有利被告事實之認定。申言之，當證據資料
    尚有對被告有利之存疑時，如無法依客觀方法排除此項合理之可疑，則依罪疑利
    益歸被告原則，不得僅以此項證據資料作為有罪判決之依據。再者，認定被告有
    罪之事實應憑證據；如未能發現相當之證據，或證據不足以證明，自不能以推測
    或擬制之方法，以為裁判之基礎；且認定事實所憑之證據，其為訴訟上之證明，
    須達於通常一般人均不致有所懷疑，而得確信其為事實之程度者，始得據為有罪
    之認定；倘其證明尚未達到此一程度，而有合理之懷疑存在時，尚難為有罪之認
    定基礎；苟積極證據不足為不利於被告事實之認定時，即應為有利於被告之認定
    ，更不必有何有利之證據；亦即如無確切之積極證據，足以證明犯罪事實，即令
    被告不能為有利之反證，亦不能遽論以罪責，此亦為刑事司法實務向來之見解（
    最高法院三十年上字第八一六號、四十年台上八六號、七十年台上字第二三六八
    號、七十六年台上字第四九八六號判決參照）。徵諸被告既無自證己罪之義務，
    更無自證無罪之義務，此乃當然之法理。
五、經查：本案雖因有特別法之關係，起訴書固只引用本條例第三十四條第一項，惟
    其本質乃普通刑法竊佔與否之判斷問題。茲被告既係受僱施工之工人，並非委託
    造墳之業主，已如前述；是否具有不法利益之意圖，其判斷對象，應係造墳之業
    主，而非被告。其次，該處既係舊墳翻修，並非建造新墳，亦如前述；有無竊佔
    之故意，其判斷對象，應係三年前建造新墳之業主，並非本次受僱翻修之工人。
    何故？就不法利益之意圖而言，只有委託造墳之業主，才可能具有不法佔用該處
    土地以圖得利益之意圖；受僱施工之工人，只關心其如何依約施工，以求得工資
    而已，不可能就該土地之佔用具有不法利益之意圖，連對該山坡地之佔用意思，
    恐怕亦付之闕如。被告供承其造墳不過領得六萬元之工資，又何來佔用土地之不
    法利益之意圖？何況，該處係在基隆市南榮公墓第二新墓區○○道路地點約一百
    五十公尺處左側大排水溝旁，警訊筆錄記之甚明，其地點距離公墓不遠，其旁又
    有多座墳墓，有照片六張附卷足憑，被告又如何知悉該處係禁葬區？再者，就有
    無竊佔之故意而言，只有新墳建造，才可能具有竊佔土地之故意，或具有本條例
    所稱佔用土地之故意；舊墳翻修既難再有竊佔之故意，恐怕亦難具有期待可能性
    ，蓋依現行司法實務之見解，竊佔罪係即成犯，其後之竊佔狀態，係狀態繼續，
    並非行為繼續；舊墳翻修，既非毫無限制之加大，即難再將其翻修行為評價為竊
    佔之新行為；而舊墳之翻修，既係民間習俗，眾所周知，又如何期待其不為翻修
    ？茲本案之翻修，既係起源於道路修建後造成舊墳低於路面之結果，有卷附照片
    六張可考，已難期待其後人或同鄉會不為翻修，而被告不過修墓工人，更如何期
    待其拒絕受僱而翻修？而其重在加高而造成部分加大之結果，又有何評價為新行
    為之必要？綜上，被告並非委託修墓之業主，亦非新造墳墓之人，而是受僱翻修
    舊墳之工人，其既無不法利益之意圖，亦無竊佔土地之故意，更無佔用土地之意
    思，尤其不具期待可能性，充其量屬於本罪間接正犯之被利用人而已，自無從令
    負竊佔或該條例之罪責。此外，復查無其他積極證據足認被告有何被訴之犯行，
    不能證明被告犯罪，揆諸上揭說明，自應為其無罪之諭知。
六、據上論斷，應依刑事訴訟法第三百零一條第一項而判決如主文。
本案經檢察官黃士元到庭執行職務
中      華      民      國    九十      年      八      月      三      日
                                    台灣基隆地方法院刑事庭
                                        法  官  陳  志  祥
右正本證明與原本無異。
如不服本判決，應於收受送達後十日內，向本院提出上訴狀，敘述上訴之理由，上訴
於台灣高等法院，並應按他造當事人之人數附具繕本。
中      華      民      國    九十      年      八      月      八      日
                                        書記官  陸  清  敏


司法院資訊處製作；財團法人民間司法改革基金會備份。
